【裁判字號】    98,重上更(三),305
【裁判日期】    990317
【裁判案由】    違反森林法
【裁判全文】
臺灣高等法院臺南分院刑事判決   98年度重上更(三)字第305號
上訴人即被告  乙○○
選任辯護人  賴鴻鳴律師
            黃俊達律師
            蘇文斌律師
上列上訴人即被告因違反森林法案件，不服臺灣嘉義地方法院92
年度易字第318號中華民國92年8月28日第一審判決（起訴案號：
臺灣嘉義地方法院檢察署92年度偵緝字第283號），提起上訴，
經最高法院第三次發回更審，本院判決如下：
    主  文
原判決撤銷。
乙○○竊取森林主產物，為搬運贓物，使用車輛，處有期徒刑陸
月，併科罰金新台幣伍仟柒佰玖拾玖元（即贓額三倍）。有期徒
刑如易科罰金；罰金如易服勞役，均以新台幣壹仟元折算壹日。
減為有期徒刑月，併科罰金新台幣貳仟玖佰元。有期徒刑如易
科罰金；罰金如易服勞役，均以新台幣壹仟元折算壹日。
    事  實
一、乙○○曾於民國（下同）82年間，因違反森林法案件，於90
    年2月22日，經本院判處有期徒刑7月，併科罰金252,874元
    確定；復於85年間另犯贓物罪與傷害致死罪，分經臺灣嘉義
    地方法院、臺灣高等法院高雄分院判處有期徒刑4月、2年6
    月確定。上開三罪所處有期徒刑部分，經裁定應執行刑為有
    期徒刑3年4月確定，發監執行後於91年7月11日縮短刑期假
    釋出監，刑期應至93年8月29日期滿。
二、乙○○於假釋期間，仍意圖為自己不法之所有，於92年2月
    16日下午5時許，駕駛向不知情之車主王一民借用之車號：
    RL-0878號自小貨車，至嘉義縣阿里山鄉樂野村538地號土地
    ，徒手將原產自「鄰近」上開土地上方山坡地（林業用地、
    但非屬保安林地），因颱風山崩滑落至上開土地後倒伏、已
    經不詳姓名之人鋸斷之森林主產物香樟樹斷20截（合計共0.
    9立方公尺，折合山價為新台幣1,933元），搬運至上開自小
    貨車，置於自己之實力支配後駛離。先運送至嘉義縣阿里山
    鄉十字村科仔林130號住處停放，待同年月17日凌晨3時許，
    再駕駛上開自小貨車運送上開樟木斷前往嘉義縣民雄鄉松山
    村松仔腳21號居處途中，在省道台三線公路291公里處為警
    查獲，並扣得上開樟木斷20截。
三、案經嘉義縣警察局竹崎分局報請臺灣嘉義地方法院檢察署檢
    察官偵查起訴。
    理  由
一、按被告以外之人於審判外之陳述，雖不符前四條之規定，而
    經當事人於審判程式同意作為證據，法院審酌該言詞陳述或
    書面陳述作成時之情況，認為適當者，亦得為證據；當事人
    、代理人或辯護人於法院調查證據時，知有第159條第1項不
    得為證據之情形，而未於言詞辯論終結前聲明異議者，視為
    有前項之同意，刑事訴訟法第159條之5定有明文。查本件被
    告對於本案以下所引被告以外之人於審判外之陳述或非供述
    證據，均明示同意具有證據能力（本院卷第58頁反面參照）
    。審酌各該證據均依法定程式作成，且經於審判期日就上開
    證據進行調查、辯論，並未發現有不當取供之情事，故認宜
    作為本件犯罪之證據，有證據能力，合先敘明。
二、訊據被告乙○○對於上開事實坦承不諱（本院卷第79頁反面
    、89頁反面），核與下述證據相符：
  (一)扣案香樟樹係原產自嘉義縣阿里山鄉樂野村538地號土地上
    方「鄰近」山坡地（林業用地，但非屬保安林地），因颱風
    山崩滑落至上開土地後倒伏，因阻擋道路，經不詳之人鋸成
    樹斷，為森林主產物：
    1.證人即本案承辦員警蔡崇瑾於本院更二審證述：據當地人
      講，樹木是颱風天倒下來的。現場有木屑，也有樹頭，樹
      頭是連根拔起來的倒下來的，然後整條變成切塊的，其他
      的樹木都沒有動到，只動到樟木而已等語（更二卷第63、
      67頁）。證人羅新鴻於本院更一審證稱：有看過835地號
      土地上有倒下的樹木，因為山上有土地崩落，有樹木倒下
      擋到道路等語（更一審卷第73頁、更二審卷第57頁）。證
      人羅新村於本院更一審亦證稱：土地上倒下的是香樟木，
      有的是雜木，因為山上的泥土崩落，所以樹木跟著倒下來
      ，樹木倒下來，就會擋到道路，他們就將那些樹木鋸成一
      段一段放在路邊準備當柴火等語（更一審卷第70頁、更二
      審卷第59頁）。而證人即上開土地地主方龍夫於本院更一
      審亦證稱：會搬離538地號土地，就是因為會山崩，山崩
      時會有樹木倒在農路上，如果沒有價值的樹木就會鋸一鋸
      ，放到路邊，有些人就會拿來當柴火。樟木我們都會鋸一
      鋸拿去當作柴火用，有人會拿去燒水煮竹筍用。如果沒有
      人作記號的話，任何人都可以隨便拿走，這種木頭山上很
      多，大家都拿來燒水用等語（更一審卷第84-85頁）。參
      酌上址538地號土地現場，確亦發現有四處倒伏之枯木幹
      等情，亦有現場照片在卷可憑（警卷第13頁）。綜上證人
      蔡崇謹、方龍夫、羅新鴻、羅新村所述並參酌現場照片所
      示，扣案樟木應係原產自鄰近538地號土地上方山坡地，
      經颱風山崩滑落後倒伏於上開538地號土地上，因阻擋道
      路，經不詳之人鋸成樹斷等情，應可認定。證人方龍夫於
      警詢時證稱上揭土地為空地，並無樟木，為何會有樟木放
      置其上並不清楚等語（警卷第7頁反面）。因扣案樟木樹
      係原產自鄰近證人方龍夫所有538地號上方山坡地，已如
      上述，故證人方龍夫警詢上開證詞，與事實固不相違，惟
      亦不影響本案扣案樟木樹斷為森林主產物之認定。更何況
      證人方龍夫於本院更一審亦證稱，伊已25年未住在538地
      號土地上等語（更一審卷第84頁），故扣案樟木樹因颱風
      山崩倒伏上開土地上，為證人方龍夫所不知情，亦可認定
      。
    2.按森林法《森林經營及利用章》就林產物之採取，於同法
      第15條第3項規定：「國有林林產物之種類、處分方式與
      條件、林產物採取、搬運、轉讓、繳費及其他應遵行事項
      之處分規則，由中央主管機關定之。」行政院農業委員會
      據此訂頒「國有林林產物處分規則」，並於第3條第1款規
      定「主產物：指生立、枯損、倒伏之竹木及殘留之根株、
      殘材。」是森林主產物，並不以附著於其生長之土地，仍
      為森林構成部分者為限，尚包括已與其所生長之森林土地
      分離，而留在林地之倒伏竹、木、餘留殘材等。又為貫徹
      「保育森林資源，發揮森林公益及經濟效用」之立法意旨
      ，上揭森林主產物之定義，於公有林、私有林，應同其適
      用。故森林法第50條、第52條所規定之「森林主、副產物
      」，均以原附著生長於森林土地為必要。查扣案香樟木係
      原產自鄰近538地號土地上方山坡地，因颱風山崩滑落後
      始倒伏於上開538地號土地上等情，業如上述。而鄰近上
      開538地號土地上方周邊之山坡地，均屬林業用地，但尚
      非屬保安林用地等情，有行政院農業委員會林務局嘉義林
      區管理處96年6月11日嘉政字第0965210651號函1份及所附
      「附件二，第1917土砂捍止保安林圖面」在卷可憑（本院
      更二審卷第92頁以下）。扣案香樟木既係產自林業用地，
      依上開「國有林林產物處分規則」第3條第1款規定，自屬
      森林主產物。
    3.扣案之香樟樹斷經送鑑定結果，認確屬森林主產物，材積
      為0.9立方公尺，山價查定價金為新台幣1,933元等情，有
      行政院農業委員會林務局嘉義林區管處92年8月19日嘉政
      字第0925108436號函及國有林產物處份價金查定書乙紙在
      卷可憑（見原審卷第43頁）。此外，依扣案樹斷照片所示
      內容，其中編號19、20所示，乃經加工鋸成方形樹斷，固
      與其餘編號1-18所示之圓形樹斷迥異（警卷第11頁）。惟
      編號1-20所示樹斷，確均為同一香樟木鋸斷等情，有嘉義
      縣阿里山鄉鄉公所98年12月4日阿鄉觀字第0980012444號
      函在卷可憑（本院卷第73頁）。扣案樹斷20截既均屬同一
      香樟樹鋸斷而得，自不因其加工後之形狀不同，影響其產
      地認定及山價查定，併為敘明。
  (二)縱扣案香樟樹倒伏在上開538地號原住民保留地上，在主管
    機關未專案核准前，仍不得擅予採取：
    1.查嘉義縣阿里山鄉樂野村538地號土地，為原住民保留地
      ，除據證人即嘉義縣阿里山鄉公所課員甲○○於原審結證
      在卷可按外，並有土地登記謄本1份在卷可憑（本院更一
      審卷第53頁）。
    2.按原住民保留地內之天然林產物，因造林、開墾或作業之
      障礙木每公頃立木材積平均在30立方公尺以下者，得向鄉
      （鎮、市、區）公所申請，經直轄市或縣（市）主管機關
      專案核准採取之，原住民保留地開發管理辦法第34條第4
      款定有明文。查扣案之香樟樹係原產自上開538地號土地
      上方鄰近山坡地之天然林產物，已如上述。既因颱風山崩
      滑落，倒伏在上開538地號原住民保留地內，如因阻擋道
      路形成障礙木，而有採取必要，依上開規定，仍應向主管
      機關申請許可後為之。在未經許可前，仍不得擅予採取等
      情，亦有嘉義林管處96年6月11日嘉政字第0965210651號
      函在卷足稽（本院更二審卷第92頁）。
  (三)被告有竊盜不法所有之意圖：被告明知扣案香樟樹斷為森林
    主產物，倒伏在上開538地號原住民保留地上，且未經主管
    機關專案核准，竟予竊取，為搬運贓物，使用車輛等犯行，
    業據被告坦承不諱。參酌被告前因違反森林法案件，經判罪
    處刑確定，關於不得任意採取森林產物之規定，應知之甚詳
    。此外，被告被告早於92年2月16日傍晚時分即已竊得扣案
    香樟樹斷，竟遲至同年月17日凌晨時分，利用夜深人靜之際
    ，始搬運下山欲返回民雄鄉住處，足見被告係為避免警方及
    巡山員之查緝甚明。此外，並有贓物領據保管單一紙附卷可
    稽，事證明確，被告犯行洵堪認定。
三、按行為後法律有變更者，適用行為時之法律。但行為後之法
    律有利於行為人者，適用最有利於行為人之法律，刑法第2
    條第1項定有明文。本件被告行為後，94年2月2日修正之刑
    法，業已於95年7月1日施行，修正後刑法第33條第5款規定
    ：「罰金：新臺幣1,000元以上，以百元計算之」，修正前
    之刑法同條款則規定：「罰金：1元以上」（計算結果為「
    新臺幣30元」），故依修正後之規定，森林法第52條第1項
    法定刑中有關罰金刑之下限已經提高。比較新舊法之結果，
    以修正前之規定較為有利於被告。至修正前刑法第42條第2
    項前段規定：「易服勞役以1元以上3元以下折算1日」，又
    被告行為時之易服勞役折算標準，依修正前罰金罰鍰提高標
    準條例第2條前段規定，就其原定數額提高為100倍折算1日
    ，則本件被告行為時之易服勞役折算標準，應以銀元300元
    折算1日，即新臺幣900元折算1日。惟修正後刑法第42條第3
    項前段規定：「易服勞役以新臺幣1千元、2千元或3千元折
    算1日」。比較修正前後之易服勞役折算標準，以修正後之
    刑法第42條第3項規定，較有利於被告，自應依修正後之規
    定諭知易服勞役之折算標準。上開刑法第33條第5款規定乃
    關於「與罪刑有關之事項」，應與易服勞役「易刑處分」部
    分，分別比較，各自適用最有利於行為人之法律。
四、核被告乙○○使用小貨車搬運竊取扣案森林主產物香樟樹，
    所為係犯森林法第52條第1項第6款竊取森林主產物，為搬運
    贓物，使用車輛罪。被告使用向不知情之王一民借得之自小
    貨車搬運贓物部分，為間接正犯。公訴人認被告係違反森林
    法第50條規定，應依刑法第320條第1項竊盜罪論處，尚有未
    洽，起訴法條應予變更。
五、原審以被告乙○○罪證明確，依法論罪科刑，固非無見。惟
    查：(一)森林法第50條、第52條所規定之「森林主、副產物」
    ，均以原附著生長於森林土地為必要。原審就扣案香樟木究
    係產自何處森林，並未明確認定，自有未當。(二)本件被告行
    為後，94年2月2日修正之刑法，業已於95年7月1日施行，原
    審未及比較適用有利於被告之法律，尚有未合。(三)被告行為
    後，中華民國九十六年罪犯減刑條例業於96年7月16日公布
    施行。原審未及適用減刑，亦有未合。被告上訴意旨否認犯
    罪，指摘原判決不當，固無可取，惟原判決既有前開可議之
    處，自應由本院將原判決撤銷改判。爰審酌被告前固有違反
    森林法案件前科紀錄，但本案所竊取者乃因颱風隨山崩滑落
    之倒伏木，材積僅0.9立方公尺，折合山價亦僅1,933元，犯
    罪所生損害尚輕；兼以被告犯後已經認罪，坦承犯行，暨其
    他一切情狀，認檢察官具體求處有期徒刑一年，尚嫌過重，
    爰量處有期徒刑6月，併科贓額（山價）3倍罰金為5,799元
    。並分別諭知有期徒刑易科罰金、罰金易服勞役之折算標準
    。又本件被告犯罪行為之時間，係在96年4月24日以前，所
    犯罪名固為中華民國九十六年罪犯減刑條例第3條所列，惟
    其宣告刑在有期徒刑1年6月以下，仍合於同條例第2條第1項
    之規定，應減其宣告刑二分之一為有期徒刑3月，併科罰金
    為2,900元。並分別諭知有期徒刑易科罰金、罰金易服勞役
    之折算標準。
據上論結，應依刑事訴訟法第369條第1項前段、第364條、第299
條第1項前段、第300條，森林法第52條第1項第6款，刑法第2條
第1項、第11條前段、第41條第1項前段、第42條第3項，中華民
國罪犯減刑條例第2條第1項第3款、第7條、第9條判決如主文。
本案經檢察官劉欽銘到庭執行職務。
中    華    民    國    99    年     3    月    17    日
                  刑事第六庭    審判長法  官  董武全
                                      法  官  賴純慧
                                      法  官  林英志
以上正本證明與原本無異。
如不服本判決應於收受送達後10日內向本院提出上訴書狀，其未
敘述上訴理由者，並得於提起上訴後10日內向本院補提理由書（
均須按他造當事人之人數附繕本）「切勿逕送上級法院」。
                                      書記官  魏安里
中    華    民    國    99    年    3     月    17    日
附錄本案論罪科刑法條全文：
森林法第52條（加重竊取森林主、副產物罪）
竊取森林主、副產物而有左列情形之一者，處六月以上五年以下
有期徒刑，併科贓額二倍以上五倍以下罰金：
  一、於保安林犯之者。
  二、依機關之委託或其他契約，有保護森林義務之人犯之者。
  三、於行使林產採取權時犯之者。
  四、結夥二人以上或僱使他人犯之者。
  五、以贓物為原料，製造木炭、松節油、其他物品或培植菇類
      者。
  六、為搬運贓物，使用牲口、船舶、車輛，或有搬運造材之設
      備者。
  七、掘採、毀壞、燒燬或隱蔽根株，以圖罪跡之湮滅者。
  八、以贓物燃料，使用於礦物之採取，精製石灰、磚瓦或其他
      物品之製造者。
前項未遂犯罰之。
第一項第五款所製物品，以贓物論，沒收之。

司法院資訊處製作；財團法人民間司法改革基金會備份。
